臺灣高等法院民事判決　　　　　　　　　　　　　　九十三年度上更(一)字第三二號
　　　上　訴　人　雄獅造漆股份有限公司
　　　法定代理人　劉張寶貴
　　　訴訟代理人　李永然律師
　　　複 代理 人　陳淑芬律師
　　　被 上訴 人　台北市政府財政局
　　　法定代理人　李述德
　　　訴訟代理人　古明律師
右當事人間請求返還不當得利等事件，上訴人對於中華民國九十年七月三十一日台灣
台北地方法院八十九年度訴字第四五七三號第一審判決提起上訴，經最高法院第一次
發回更審，本院於九十三年五月十二日言詞辯論終結，判決如左：
    主      文
上訴駁回。
第二審（除確定部分外）及發回前第三審訴訟費用由上訴人負擔。
    事      實
甲、上訴人方面：
壹、聲明：
一、原判決不利於上訴人部分廢棄。
二、右廢棄部分駁回被上訴人在第一審之訴。
貳、陳述：除與原判決及本院前審判決記載相同者外，補稱略以：
一、依台北市政府建設局於七十七年十二月十五日核發北市建一科字第四○七五三五
    號證明書前後文之真意為：「『中華造漆有限公司』原設址於台北市○○街○段
    一一三號，因改組為股份有限公司，於四十八年十二月二十八日奉經濟部核准於
    同市○○街四號改組為『中華造漆股份有限公司』，後又於六十年九月六日經核
    准更名為雄獅造漆股份有限公司」，即「中華造漆有限公司」與「中華造漆股份
    有限公司」與「雄獅造漆股份有限公司」均為同一法人格，是原屬中華造漆有限
    公司之權利義務，自應由變更組織後之中華造漆股份有限公司繼續承受負擔之，
    而上訴人於前審所提之書證已足證中華造漆股份有限公司占有使用系爭土地有正
    當權源，則上訴人基於法人格同一自亦屬有權占有，被上訴人之訴顯無理由。
二、被上訴人原訴請「相當於租金」不當得利，然追加之訴訟卻請求「租金」之給付
    ，雖數額相同，然前者係依土地法第九十七條計算，後者卻是以被上訴人所謂之
    公平原則計算，且僅能向後請求，是兩者之利益顯不相同，更無關聯。況被上訴
    人於原審訴訟程序中係主張上訴人無權占有，然追加之訴卻係基於租賃關係請求
    調整後之租金，二者不僅請求權基礎迥異，且前者之原因關係為無權占有，爭點
    在於上訴人占有有無法律上原因，後者卻是有權占有，爭點在被上訴人主張之租
    金計算有無理由，基礎事實及訴訟之爭點完全不同，毫無共同性可言。故被上訴
    人為訴之追加並不合法，上訴人礙難同意，應予駁回。
三、被上訴人請求之租金數額應按上訴人與台北縣景美鎮公所間之租賃契約約定：
  (一)查上訴人前於四十九年間與台北縣景美鎮公所就系爭土地簽訂「公有土地租約」
    ，雙方並約定租用期限為四十九年一月一日起至五十一年十二月三十一日止，年
    租金為二百六十九元。於租賃期滿後，上訴人仍繼續占有使用系爭土地，而景美
    鎮公所並未表示反對，依民法第四百五十一條規定，原定期租賃契約視為不定期
    限租賃契約。又租賃契約依民法第四百五十一條更新後，僅發生期限變更之效果
    ，其餘內容（如租金及其他條件）並未隨同變更，此有最高法院六十四年台上字
    第一五七九號判例可稽，是上訴人係基於相同租賃契約內容之租賃關係合法占有
    系爭土地，而被上訴人係於五十九年二月十一日取得系爭土地之所有權，依斯時
    民法第四百二十五條規定，被上訴人請求之租金數額自應依原不定期租賃關係加
    以計算。
  (二)被上訴人復主張公有土地租約約定租金由出租人每年公平核定而承租人不得異議
    ，被上訴人有調整租金權利等語。惟查，此一約定應指出租人依「公平原則」核
    定租金後，承租人始有按「核定後之租金」繼續繳納之義務。被上訴人雖辯稱其
    係基於契約而公平核定上訴人應給付之租金，並非基於情事變更規定請求法院調
    整租金云云，然原租賃契約僅約定每年由景美鎮公所公平核定而已，並未約定應
    以如何之標準、比例調整租金，則本件仍應有民法第四百四十二條規定之適用，
    否則無異被上訴人得任意調整並主張。且被上訴人僅得請求調整後之租金，有最
    高法院四十八年台上字第五二一號判例及六十九年台上字第二九０一號判決足資
    參照，是被上訴人以片面主張之金額計算租金並回溯請求前五年之租金，實無理
    由。
  (三)縱認被上訴人得依原租賃契約調整租金，惟原租賃契約之租款依文義解釋應為景
    美鎮公所「往後每年」就租金得按公平原則調整，換言之，景美鎮公所僅得就日
    後之租金加以調整，如未調整者，仍應依原約定之租金數額加以請求，即「核定
    通知」後始有請求調整後租金之權利，否則景美鎮公所豈不可以於上訴人繳交租
    金後，再藉核定之名義要求上訴人補繳？此顯不符當初租賃契約之約定。因此被
    上訴人如依原租賃契約請求調整租金，亦應受相同之拘束，則被上訴人於追加訴
    訟前未通知上訴人要調整租金，其請求起訴前五年之租金即無理由。
四、再者，被上訴人所為追加請求租金部分，並未有請求調整之意，是否有行使不動
    產租賃租金增減請求權之意思實有疑問。且依民法第四百四十二條之規定，調整
    租金之權利需因不動產價值有所升降始得為之，而調整之方式為：將原約定之租
    金依消費者物價變動調整，或以該不動產價值之變動比例定之。查上訴人與景美
    鎮公所間之租賃關係自五十二年一月一日起變更為不定期租賃關係，而五十二年
    至九十年間之物價上漲五點七九倍，則原定一年之租金應調整為一千五百五十七
    元；如依系爭土地公告地價計算，六十七年公告地價為二千六百二十七元，九十
    三年公告地價為三萬九千四百元，土地價值上漲十五倍，則原定一年之租金應調
    整為四千零三十五元。因此，被上訴人主張以系爭土地公告地價年息百分之五計
    算調整後租金並無理由，至少應以系爭土地公告地價上漲比例計算始為允妥。
五、此外，上訴人已就系爭土地之五十二年一月一日起至九十三年十二月三十一日止
    之租金辦理提存，而生清償之效力，並未積欠任何租金。雖上訴人辯稱其無受領
    遲延且上訴人一部清償云云，然上訴人係依照原租賃契約所約定之租金全部加以
    提存，並非一部清償，且被上訴人曾於八十一年、九十一年及九十二年間以函文
    表示兩造間無租賃契約，足見被上訴人確有受領租金遲延之事實，因此上訴人之
    提存已生清償之效力，被上訴人之請求實無理由。
參、證據：除援用歷審所提證據外，補提台北市政府建設局北市建一科字第四○七五
    三五號證明書、台北市政府公司登記證明書、台北市政府府建商字第０九三０六
    九六四二一０號函、系爭土地租約、系爭土地登記謄本、消費者物價基本分類指
    數表、台北市公告現值及公告地價查詢資料各一件，及被上訴人函文三件、台灣
    台北地方法院提存書四件為證。
乙、被上訴人方面：
壹、聲明：上訴駁回。
貳、陳述：除與原判決及本院前審判決記載相同者外，補稱略以：
一、被上訴人係以不同之訴訟標的，單一聲明求為同一目的之判決，應為客觀訴之合
    併中類似的預備合併。本件追加之訴訟為租金給付請求權，而原訴訟標的為民法
    第一百七十九條第一項之不當得利返還請求權，請求相當於租金之利益，是兩者
    請求利益之主張在社會生活上若非同一，至少亦為關連；且上訴人與景美鎮公所
    所訂租約是否消滅，亦為本件追加之訴與原訴之主要爭點而有其共同性；再者，
    追加之訴與原請求具有一體兩面之關係，審理原請求及其證據資料之同時，亦係
    審理追加之訴及其證據資料，從而，先後兩請求在同一程序得加以解決，可統一
    解決兩造間之紛爭。故本件原訴之請求及追加之訴請求之基礎事實同一，依民事
    訴訟法第二百五十五條第一項第二款之規定，被上訴人於第二審仍得追加他訴，
    無須得上訴人同意。
二、上訴人於四十九年五月間與當時之景美鎮公所就系爭土地訂有公有土地租約，依
    其所載，出租期限自四十九年一月一日起至五十一年十二月三十一日止，是該租
    約已屆滿出租期限之五十一年十二月三十一日止租期而告消滅，自五十二年一月
    一日起之上訴人占用系爭土地，自屬無權占有。縱認本件兩造間就系爭土地仍有
    租賃關係存在，則被上訴人對上訴人亦有給付租金請求存在，依上開租約所示，
    租款為每坪年當一點八元共二十九元三角，顯然偏低，惟兩造既約定其租款由出
    租人即被上訴人每年公平核定而承租人即上訴人不得異議，而本件被上訴人於原
    審請求上訴人返還因無權占有系爭土地之不當得利金額，係以土地法第一百零五
    條準用同法第九十七條關於法定租金之規定，且以年息百分之五計算，是被上訴
    人依法以同一之方式調整上訴人應給付之租金，應屬公平合理。
三、又被上訴人係基於契約而公平核定上訴人應給付之租金，並非基於情事變更原則
    聲請法院調整租金，上訴人顯有誤會。被上訴人核定租金之範圍為原審准許請求
    不當得利之範圍，即自八十四年九月十二日起至八十九年八月三十一日止，總計
    一百六十八萬六千七百零四元。
四、另查，上訴人主張其自八十二年一月一日起至九十一年十二月三十一日止應給付
    被上訴人之租金二千六百九十八元，已向法院提存完畢，是其已清償上開期間之
    租金債務云云，然被上訴人係於九十一年一月九日向本院前審追加租金給付請求
    權，而上訴人係於九十一年六月十七日方為提存，且僅提存一小部分，被上訴人
    亦無受領遲延，上訴人之提存自無清償之效力。
五、被上訴人對於原訂租約租期屆滿後已變更為不定期租賃關係乙事，不予爭執。
參、證據：援用歷審所提證據為證。
    理      由
一、按訴之變更或追加，非經他造同意不得為之，但請求之基礎事實同一者，不在此
    限，民事訴訟法第四百四十六條第一項、第二百五十五條第一項第二款分別定有
    明文。本件被上訴人依民法第一百七十九條第一項，請求上訴人返還相當於租金
    之不當得利，於本院前審追加依租賃之法律關係，請求上訴人給付租金，均係基
    於上訴人占有系爭土地，及上訴人前與台北縣景美鎮公所（下稱景美鎮公所）訂
    立之租約是否繼續有效存在之同一事實，上訴人雖表示不同意，惟依上開規定，
    應予准許，先予說明。
二、被上訴人起訴主張：上訴人所有門牌號碼台北市○○街一四九號之建物（下稱系
    爭建物）所坐落第一審判決附圖（下稱附圖）所示Ａ部分面積三七平方公尺、及
    Ｂ部分面積三六四平方公尺之基地為台北市與他人所共有之台北市○○區○○段
    一小段第六五六、六八八號土地（下稱系爭土地），台北市就系爭土地之應有部
    分各為二分之一，伊為系爭土地之管理機關，上訴人所有之系爭建物，無正當權
    源占有、使用系爭土地，受有相當於租金之利益，致伊受有無法使用、收益之損
    害，爰依不當得利返還請求權之法律關係請求上訴人給付伊新台幣（下同）一百
    六十八萬六千七百零四元之本息，如認上訴人非無權占有系爭土地，則依租金給
    付請求權，請求上訴人依伊重新核定給付同上之金額本息等語（被上訴人逾上開
    金額之請求，第一審為其敗訴判決，未據其聲明不服，已告確定）。
    上訴人則以：伊所有之系爭建物，係於民國四十八年間經原管理機關景美鎮公所
    及其他共有人之同意而興建，且伊與景美鎮公所就系爭土地訂有公有土地租約，
    於租期屆滿後，已由定期租賃變更為不定期租賃，是伊仍得本於不定期租賃關係
    主張有權占有，被上訴人請求伊返還相當於租金之不當得利即無依據，另被上訴
    人請求之租金數額應依原租賃關係加以計算：另被上訴人須依公平原則核定調整
    租金後，伊始有按核定後之租金繼續繳納之義務，是被上訴人於追加訴訟前未通
    知伊要調整租金，其請求起訴前五年之租金自無理由，況伊已就系爭土地之五十
    二年一月一日起至九十三年十二月三十一日止之租金辦理提存，而生清償之效力
    ，並未積欠任何租金等語，資為抗辯。
三、被上訴人主張：上訴人所有系爭建物坐落於附圖所示Ａ部分面積三七平方公尺、
    Ｂ部分面積三六四平方公尺之二筆基地，為台北市與他人所共有之系爭土地，台
    北市就系爭土地之應有部分各為二分之一，伊為系爭土地之管理機關等事實，為
    上訴人所不爭執，且有土地登記簿謄本二份可憑（見一審卷十五頁至十八頁），
    復經第一審會同台北市古亭地政事務所人員至現場勘驗測量屬實，有勘驗筆錄及
    該地政事務所九十年一月三十一日北市古地二字第九○六○一三二一○○號函附
    之複丈成果圖在卷可稽（見一審卷四五頁至四八頁），應堪信實。
四、至被上訴人主張：上訴人所有之系爭建物，無正當權源占有、使用系爭土地一節
    ，則為上訴人所否認，並辯稱：伊所有系爭建物，係於四十八年間經原管理機關
    景美鎮公所及其他共有人之同意而興建，且伊與景美鎮公所就系爭土地訂有公有
    土地租約，於五十一年十二月三十一日租期屆滿後，已由定期租賃變更為不定期
    租賃，伊占有使用前揭被上訴人所管理之土地，有正當之權源，非無權占有等語
    ，查：第一審曾向台北市古亭地政事務所函調系爭建物自四十八年二月迄今之登
    記簿謄本，該地政事務所於九十年四月三十日以北市古地三字第九０六０五六九
    八００號覆函，提供系爭建物原為「台北市○○區○○段一小段五三建號」之人
    工登記謄本共四張，此人工登記謄本記載系爭建物於四十八年二月十日新建，於
    四十九年六月十四日登記，登記之所有權人為中華造漆有限公司，嗣於七十八年
    一月十日以中華造漆有限公司已於六十年十月一日更名為由，更名登記所有權人
    為上訴人（見一審卷七七頁至八一頁），且被上訴人於七十四年一月十七日以（
    七四）財四字第００八四四號函向上訴人催繳五十三年八月起至七十四年一月止
    之損害賠償金，其說明亦稱：「本案前揭土地上房屋溪洲街一四九號，經本市稅
    捐稽徵處景美分處查明原所有權人為中華造漆有限公司，於六十年十月一日變更
    為貴公司名義有案」（見本院上字卷九三、九四頁）。依上述登記謄本及函所示
    ，上訴人辯稱其與中華造漆有限公司有同一法人人格，要屬有據。上訴人與中華
    造漆有限公司既係同一法人人格，而中華造漆有限公司於四十八年間建造系爭房
    屋時，曾向當時之系爭土地所有權人共有人之管理機關景美鎮公所、共有人陳德
    卿、陳里取得在系爭土地建築永久廠房之土地使用權（見本院上字卷三六頁）
    ，中華造漆有限公司並向當時之景美鎮公所承租系爭土地，訂有公有土地租約，
    約定租期自四十九年一月一日起至五十一年十二月三十一日止，每坪年租金為一
    點八元，共二十九點三元，於每年六月三十日繳納等情，有被上訴人提出該租約
    書一件附卷可稽（見本院前審卷八一頁、八八頁），況上訴人辯稱該公有土地租
    約於五十一年十二月三十一日租期屆滿後，被上訴人迄未合法終止，已由定期租
    賃變更為不定期租賃而繼續存在，復為被上訴人所不爭執（見本院更一卷六十頁
    ）。則上訴人辯稱伊占用系爭土地，係本於租賃關係而占有，並非無權占有，即
    屬有據，被上訴人主張上訴人所有系爭建物無權占有系爭土地云云，即非可採。
五、被上訴人追加之訴主張：兩造間就系爭土地既有租賃關係存在，依兩造原訂上開
    公有土地租約，其租款為每坪年當一點八元，共二百六十九元三角，顯然偏低，
    兩造亦有約定其租款由出租人每年公平核定上訴人不得異議，伊應有調整租金之
    權，伊依土地法第一百零五條準用同法第九十七條之法定租金為計算方法，並以
    申報地價年息百分之五計算調整租金，伊追加依租金給付請求權請求上訴人給付
    八十四年九月十二日起至八十九年八月三十一日止之租金，對上訴人應無不公平
    之情事等情，查：兩造於公地租約租款欄約定：租款每坪年當一點八元，共二百
    六十九元三角整，每年由甲方（即被上訴人）公平核定乙方（即上訴人）不得藉
    故異議等語（見本院上字卷八一頁、八八頁），為兩造所不爭。查兩造於四十九
    年一月一日所訂前開租金，每坪每年僅一點八元，共二百六十九元三角，依八十
    四年迄今之法定租金標準觀之，顯然偏低，是被上訴人主張依上開約定伊有核定
    調整租金之權，自屬有據。上訴人雖辯稱上訴人並無調整租金之權利，且上開約
    定並未明訂調整之標準何在，應聲請法院調整租金云云，惟查前開租約既約定授
    與出租人即被上訴人有公平核定調整租金之權利，且城市地方之租金，以不超過
    土地及其建築物申報總價額年息百分之十為限，為土地法第九十七條第一項所明
    定。足見兩造於上開公地租約雖未明訂調整租金之標準，自應受前開土地法第九
    十七條第一項規定法定租金之限制，並非被上訴人得任意調整租金甚明，足見上
    訴人此部分此部分所辯要非可取。茲被上訴人主張：伊依土地法第一百零五條準
    用同法第九十七條之法定租金為計算方法，並以申報地價年息百分之五計算調整
    租金，伊於九十一年一月九日在本院前審追加依重新核定後之租金給付請求權，
    請求上訴人給付未逾五年時效之八十四年九月十二日起至八十九年八月三十一日
    止之租金一節，查：按城市地方之租金，以不超過土地及其建築物申報總價額年
    息百分之十為限，土地法第九十七條第一項定有明文，已如上述。此項規定，依
    土地法第一百零五條規定，於租用基地建築房屋亦準用之。又土地法第九十七條
    第一項規定之土地價額係指法定地價而言，同法施行法第二十五條亦定有明文。
    所謂法定地價，依土地法第一百四十八條規定，係指土地所有權人依土地法所申
    報之地價而言；於平均地權條例施行區域，係指地政機關舉辦規定地價重新定地
    價時，土地所有權人未於公告期間申報地價者，以公告地價百分之八十為其申報
    地價。於公告期間申報地價者，其申報之地價超過公告地價百分之一百二十時，
    以公告地價百分之一百二十為其申報地價；申報之地價未滿公告地價百分之八十
    時，以公告地價百分之八十為其申報地價，平均地權條例第十六條亦定有明文。
    本件被上訴人所管理之系爭土地，經第一審法院勘驗結果，係位於台北市○○○
    ○道路高架橋下之台北市○○街，交通便利，上訴人所有之系爭建物為鐵皮屋，
    前半部為一層建築，後半部為二層樓建築，足見被上訴人主張以申報地價年息百
    分之五做為其重新核定本件調整租金之依據，核屬適當。查：被上訴人所管理之
    系爭土地其公告地價八十三年七月至八十六年六月間為每平方公尺三萬一千一百
    元，八十六年七月至八十九年六月間為每平方公尺三萬五千三百元，八十九年七
    月間以後則為每平方公尺三萬七千七百元，有該二筆土地之公告地價查詢單在卷
    可憑（見一審卷二十頁至二一頁），依此計算被上訴人調整後之租金為（其計算
    式為每平方公尺之公告地價乘以占用面積，乘以年息百分之五之租金率，再乘以
    占用日數或月份或年份，並四捨五入）：
(一)八十四年九月十二日起至八十六年六月卅日止之部分：
    八十四年九月十二日至同月卅日部分：
　　31100元×[(364+37)] ×1/2]×5%×1/12(月)×1/30( 日 )×19 天=16455元
    八十四年十月一日至八十六年六月卅日部分：
　　31110元×[(364+37)×1/2]× 5%x1/12(月)×21月=545611元
    小計:562066元
(二)八十六年七月一日起至八十九年六月卅日止之部分：
　　35300元×[(364+37)×1/2]×5%×3年=0000000元
(三)八十九年七月一日至八十九年八月卅一日止之部分：
　　37700元×(364+37)×1/2]×5%×1/12(每月租金)x2月=62990元
    以上合計為一百六十八萬六千七百零四元。從而被上訴人請求上訴人應給付上開
    期間內之租金，核無不合，應予准許。查兩造於前開公有土地租約已約明：租金
    限每年六月三十日繳納等語（見本院上字卷八一頁、八八頁），此為兩造所不爭
    。足見本件租金係屬定有給付期限，且未約定息，則被上訴人減縮請求自本件支
    付命令送達翌日即八十九年九月二十六日起至清償日止，按週年利率百分之五計
    算法定遲延利息，並無不合，亦應准許。至被上訴人另外主張之不當得利法律關
    係與上開租金給付請求權，係屬單一聲明之選擇的合併，其主張之租金給付請求
    權既有理由，即應為其勝訴之判決，其餘法律關係已無庸再予論述，附此說明。
六、另上訴人辯稱：伊已於九十一年六月十七日依原定租金向法院提存上開期間之租
    金，巳生清償之效力云云，並提出提存書一件為證（見最高法院卷五十頁），惟
    查：上訴人前開提存清償係於被上訴人於九十一年一月九日向本院前審提起本件
    追加依調整租金給付請求權之法律關係後，始為提存，且僅為一部清償，並非依
    債之本旨為清償，依法自不生清償之效力。
七、原審為被上訴人勝訴之判決並以供擔保為條件為准免假執行之宣告，其理由不同
    ，但結論相同，仍應予以維持。上訴意旨指摘原判決不當，求予廢棄改判，為無
    理由，應予駁回。
八、兩造其餘之攻擊防禦方法暨聲明所用之證據，核與本件判決之結果均不生影響，
    已無再予論述之必要，併此敘明。
據上論結，本件上訴為無理由，依民事訴訟法第四百四十九條第二項、第七十八條判
決如主文。
中　　　華　　　民　　　國　　九十三　　年　　　五　　　月　　 十九 　　日
                                民事第九庭
                                    審判長法  官  李  瓊  蔭
                                          法  官  張      蘭
                                          法  官  楊  豐  卿
正本係照原本作成。
如不服本判決，應於收受送達後二十日內向本院提出上訴書狀，其未表明上訴理由者
，應於提出上訴後二十日內向本院補提理由書狀（均須按他造當事人之人數附繕本）
上訴時應提出委任律師或具有律師資格之人之委任狀；委任有律師資格者，另應附具
律師資格證書及釋明委任人與受任人有民事訴訟法第四百六十六條之一第一項但書或
第二項（詳附註）所定關係之釋明文書影本。
中　　　華　　　民　　　國　　九十三　　年　　　五　　　月　　 十九 　　日
　　　　　　　　　　　　　　　　　　　　　書記官  殷  丹  妮
附註：
民事訴訟法第四百六十六條之一（第一項、第二項）：
對於第二審判決上訴，上訴人應委任律師為訴訟代理人。但上訴人或其他法定代理人
具有律師資格者，不在此限。
上訴人之配偶、三親等內之血親、二親等內之姻親，或上訴人為法人、中央或地方機
關時，其所屬專任人員具有律師資格並經法院認為適當者，亦得為第三審訴訟代理人
。
